【裁判字號】    99,台上,1997
【裁判日期】    990402
【裁判案由】    妨害性自主等罪
【裁判全文】
最高法院刑事判決            九十九年度台上字第一九九七號
上  訴  人  甲○○
選任辯護人  ○○律師
上列上訴人因妨害性自主等罪案件，不服台灣高等法院台中分院
中華民國九十八年七月八日第二審判決（九十八年度上訴字第六
九四號，起訴案號：台灣南投地方法院檢察署九十七年度少連偵
字第三二號），提起上訴，本院判決如下：
    主  文
上訴駁回。
    理  由
一、關於妨害性自主部分
按刑事訴訟法第三百七十七條規定，上訴於第三審法院，非以判
決違背法令為理由，不得為之。是提起第三審上訴，應以原判決
違背法令為理由，係屬法定要件。如果上訴理由書狀並未依據卷
內訴訟資料，具體指摘原判決不適用何種法則或如何適用不當，
或所指摘原判決違法情事，顯與法律規定得為第三審上訴理由之
違法情形，不相適合時，均應認其上訴為違背法律上之程式，予
以駁回。原判決撤銷第一審之判決，就上訴人甲○○被訴加重強
制性交及妨害秘密罪嫌部分，改判認上訴人犯加重強制性交罪及
強制對少年性交行為錄影罪，依想像競合犯從一重論以成年人與
少年共同對心智缺陷之人犯強制性交罪，處有期徒刑捌年。係依
憑上訴人坦承：有於原判決所載時、地，由王○○、沈○○抓住
Ａ女雙腳，由上訴人將高粱酒瓶插入Ａ女生殖器內，並叫黃○○
（以上四人，均係十四歲以上未滿十八歲之少年，姓名、年齡均
詳卷）以手機拍攝酒瓶插入Ａ女生殖器之畫面等情不諱，核與被
害人Ａ女及證人即共同被告王○○、黃○○、沈○○（下稱王○
○等三人）證述之情節相符，參酌卷附受理疑似性侵害事件驗
  傷診斷書（記載：Ａ女陰道多處輕度裂傷）、偵查報告書、刑
  案勘查照片、行政院衛生署○○醫院民國九十八年五月五日○
  ○社字第０九八０００三二三八號函（記載：以高粱酒瓶強行
  插入Ａ女陰部來回抽動，有可能造成僅呈現卷內診斷書之傷痕
  ，且該傷勢無可能僅在陰道口摩擦並未進入陰道所《即可》造
  成）、○○縣政府九十八年四月二十一日府社工婦幼字第０九
  八００八一三六四０號函（記載：Ａ女於九十七年十月二十一
  日，經行政院衛生署○○療養院《下稱○○療養院》鑑定為輕
  度智能障礙，並經該府核發身心障礙手冊），並檢附○○縣政
  府九十七年二月二十六日九七府教特字第０九七００四二四四
  四０號函及其相關資料（記載：Ａ女經確認為輕度智能障礙，
  Ａ女係因先天腦部智障而於九十五年國中入學時接受鑑定，其
  能理解故事性的文章並推理簡單的因果關係，對於複雜、抽象
  概念的理解則顯得有困難，其若要表達一件事情的來龍去脈則
  需要師長或旁人不斷地問答才能明瞭其表達之意，其溝通能力
  、居家生活、社會技能、社區活動、實用知識均發展遲緩，自
  理能力、安全衛生、休閒活動、職業活動均偏差，自我指導極
  為拙劣）、Ａ女之○○縣輕度智能障礙學生鑑定證明、Ａ女及
  王○○等三人之姓名年籍資料，扣案高粱酒瓶一個、手機一支
  等證據資料，而為論斷，已敘述其所憑之證據及認定之理由。
  而以上訴人否認犯行，辯稱：伊係因為Ａ女積欠黃○○新台幣
  (下同）五百元不還，覺得很生氣，才用高粱酒瓶插入Ａ女生
  殖器內，係出於教訓Ａ女，並無性的意思，且當時酒瓶只有在
  Ａ女陰道口摩擦，未插入，伊有叫黃○○拍照，但沒有想要拿
  給別人看，且伊不覺得Ａ女之行為異於常人，伊無加重強制性
  交及以強制使未滿十八歲之人被拍攝性交之影片等犯行云云；
  及辯護人為之辯護略以：刑法上之強姦罪，在主觀方面需有強
  姦之故意，客觀方面須有強暴脅迫之行為，強制性交罪章修法
  時僅修正其行為態樣，關於主觀構成要件部分並無修正，上訴
  人既以傷害Ａ女為前提，無適用刑法強制性交罪章或兒童及少
  年性交易防制條例第二十七條論罪科刑之餘地云云，係飾卸之
  詞，均無足採取，在理由內依憑調查所得證據，詳加指駁；並
  說明：(一)、刑法第十條第五項明文規定：稱性交者，謂非基於
正當目的所為之下列性侵入行為：一、以性器進入他人之性器、
肛門或口腔，或使之接合之行為。二、以性器以外之其他身體部
位或器物進入他人之性器、肛門，或使之接合之行為。依該條文
於九十四年二月二日修正（九十五年七月一日施行）之立法理由
說明：為避免基於醫療或其他正當目的所為之進入性器行為，被
解為係本法之「性交」行為，爰於序文增列「非基於正當目的所
為之」文字，以避免適用上之疑義。另為顧及女對男之「性交」
及其他難以涵括於「性侵入」之概念，併修正第五項第一款、第
二款，增訂「或使之接合」之行為，以資涵括等語。又所謂兩性
生殖器接合構成姦淫既遂一節，係以兩性生殖器官已否接合為準
，不以滿足性慾為必要。上訴人以高粱酒瓶插入Ａ女生殖器內使
之接合，既非基於醫療或其他正當目的而進入，自屬刑法第十條
第五項第二款之「以性器以外之器物進入他人之性器」之性交行
為，且該條項款所定「性交」定義，本不以滿足行為人之性慾為
必要。況且，上訴人坦承於案發當日命Ａ女脫去衣物後，曾質問
Ａ女是否為處女，又證人黃○○在原審證稱：於將高粱酒瓶強行
插入Ａ女陰道內時，有人問Ａ女是否很爽，好像是上訴人說的等
語。上訴人與○○等三人雖為催討五百元欠款之事，共同毆打Ａ
女，惟何以致Ａ女身體多處受傷後，渠等又要Ａ女脫衣、問其是
否為處女及是否很爽等富性意味之言詞、繼命Ａ女躺臥在地，由
上訴人以酒瓶插入其陰道，復命黃○○以手機拍錄上開畫面，且
在此過程中，並未有人出言催Ａ女還錢，可見渠等所為非單純之
傷害犯意可資比擬，要無疑義。而上訴人智識正常且已婚，已有
婚姻性生活，當知以物體侵入女性陰道之義涵，其以高粱酒瓶之
異物進入Ａ女生殖器官內，主觀及客觀上均有對Ａ女強制性交之
故意與行為，要無疑義。(二)、依上開○○縣政府九十七年四月二
十一日府社工婦幼字第０九八００八一三六四０號函附Ａ女身心
障礙鑑定之相關資料及身障學生鑑定相關資料、○○縣輕度智能
障礙學生鑑定證明、○○縣政府九十八年四月二十一日府社工婦
幼字第０九八００八一三六四０號函文之記載，及證人黃○○證
稱：Ａ女有讀特教班，會去輔導室；沈○君亦證謂：Ａ女智力不
正常，有輕度智能障礙，需要去輔導室各等語，原審當庭觀察Ａ
女行為舉止，雖其尚能言談，惟對稍需理解或較長、稍微複雜之
問題則無法立即回應，顯與同齡之沈○○、黃○○等人反應較為
遲鈍、緩慢，理解力亦較遲緩等事證觀之。上訴人辯稱：Ａ女行
為舉止與一般人沒有不同，而不知其為心智缺陷之人云云，亦無
可取之理由。從形式上觀察，原判決並無足以影響判決結果之違
背法令情形存在。上訴意旨略以；(一)、上訴人於偵查中即供稱：
因Ａ女欠黃○○五百元，才以酒瓶插入其陰道云云，Ａ女亦稱：
上訴人打伊，打到高興才讓伊回家等語，足見上訴人所為並無性
交之意思，原判決認上訴人犯加重強制性交罪，即有違誤。(二)、
原判決採取○○縣政府函敘明Ａ女經行政院衛生署○○療養院鑑
定，認Ａ女有智能障礙輕度情形。但該鑑定係於九十七年九月七
日所為，且係供身心障礙學生升學轉學之用，均不能證明上訴人
行為時Ａ女有智障之情形。上訴人在原審已陳稱：覺得Ａ女長得
難看一點，沒有覺得Ａ女有何不一樣等語，原審未再就Ａ女心智
狀況訊問上訴人。又未依憑精神專門研究者之鑑定而為認定，均
有判決不載理由及調查職責未盡之違法。(三)、原判決理由說明：
上訴人曾問Ａ女是否為處女，又有人問Ａ女是否很爽，而為不利
上訴人之認定。但原判決又引Ａ女之證詞：（有沒有人問你爽不
爽？）我說很痛，沒有人問我「你爽不爽」等語，自有理由矛盾
之違法。原判決又以上訴人在犯罪過程，未出言催討欠款，認上
訴人非單純傷害Ａ女之故意。但原判決未敘明憑何認定上訴人主
觀上確實有性交之故意之理由，亦有判決不載理由之違誤。(四)、
輪姦罪應有二人以上共同強姦既遂，始能成立。本件僅有上訴人
一人持酒瓶「插入被害人下體」之行為，與刑法第二百二十二條
第一項第一款規定不符。原判決依該條款論處，有適用法則不當
之違法等語。惟查：取捨證據及認定事實，乃事實審法院職權之
行使，其對證據證明力所為之判斷，苟不悖通常一般人日常生活
之經驗，又未違背客觀上應認為確實之定則，並已敘明其何以為
此判斷之心證理由者，即不能任意指為違法。原判決已就相關事
證詳加調查論列，復綜合上訴人之供述及被害人Ａ女、證人王○
蘋等三人之證言及卷證資料，參互斟酌判斷，資為不利於上訴人
之認定，併已說明其取捨判斷所得心證，並就上訴人否認犯罪所
執：伊不成立強制性交罪、亦無二人以上共同犯強制性交罪，且
不知情Ａ女有智障之情形之辯解，認不足採，已敘明其憑以判斷
之依據及理由，所為論斷並有卷內證據資料足憑，並無適用法則
不當、應於審判期日調查之證據而未予調查及判決理由矛盾、理
由不備之違法情形。上訴意旨無非就原審採證認事之職權行使，
專憑己見，泛言指摘，再為事實上之爭執，並非依據卷內訴訟資
料而為之具體指摘，自非適法之第三審上訴理由。又依卷內證據
資料，Ａ女於九十五三月一日，已經診斷為先天性輕度智障（見
原審卷第八十五頁鑑定資料），且依上開卷內有關之證明文件，
Ａ女於九十七年九月七日被害前即有智障之檢驗證明，而本件發
生後，同年十一月經○○療養院鑑定，仍為輕度智障，且依前開
○○療養院診斷紀錄之記載，該鑑驗係由專科醫生○○擔任，原
判決因而綜合上開鑑定之結果，認Ａ女有智障情形，所為論斷既
有卷證資料可憑，於法自無不合。上訴意旨徒憑己見，妄指為違
法，自非依據卷內訴訟資料執為指摘之合法第三審上訴理由。又
原判決認定上訴人所為與刑法第十條規定之性交要件相符，已就
刑法第十條第五項修正關於「性交」行為之定義詳予說明，如前
所述，所持之見解，於法尚無違誤。又刑法第二百二十二條第一
項第一款所稱之二人以上共同犯前條之罪者，係指在場共同實行
或在場參與分擔實行強制性交犯罪之人，有二人以上而言。上訴
人係由王○○、沈○○抓住Ａ女雙腳，而由上訴人將高粱酒瓶插
入Ａ女生殖器內，王○○、沈○○自係參與強制性交犯行之施強
暴之行為，原判決論上訴人以刑法第二百二十二條第一項第一款
之罪責，於法並無不合。上訴意旨執刑法修正前共同輪姦罪之舊
規定，徒憑己見，任意解釋刑法修正後之法律，其所為指摘，顯
與法律規定得為第三審上訴理由之違法情形不相適合。其餘上訴
意旨，則置原判決之明白論斷於不顧，或仍持原判決已說明理由
而捨棄不採之陳詞辯解，再為事實上之爭執；或就屬於事實審法
院採證認事職權之行使；或就不影響於判決本旨之枝節事項，全
憑己見，任意指摘，難謂已符合首揭法定上訴第三審之要件。其
關於妨害性自主部分之上訴違背法律上之程式，應予駁回。
二、關於妨害自由部分
按上訴得對於判決之一部為之，未聲明為一部者，視為全部上訴
，刑事訴訟法第三百四十八條第一項定有明文。又第三審上訴書
狀，應敘述上訴之理由，其未敘述者，得於提起上訴後十日內補
提理由書於原審法院，已逾上述期間，而於第三審法院未判決前
仍未提出上訴理由書狀者，第三審法院應以判決駁回之，同法第
三百八十二條第一項、第三百九十五條後段規定甚明。本件上訴
人於上訴書狀均未聲明僅對原判決關於妨害性自主部分聲明上訴
，應視為對原判決關於妨害自由部分亦提起上訴。惟上訴人對上
開部分，不服原審判決，於九十八年七月二十三日提起上訴，但
上訴書狀內並未就此部分敘述理由，迄今逾期已久，於本院未判
決前仍未提出，依上開規定，此部分上訴自非合法，併予駁回。
據上論結，應依刑事訴訟法第三百九十五條，判決如主文。
中    華    民    國  九十九  年    四    月    二    日
                      最高法院刑事第三庭
                          審判長法官  林  增  福
                                法官  張  清  埤
                                法官  陳  世  雄
                                法官  何  菁  莪
                                法官  邱  同  印
本件正本證明與原本無異
                                      書  記  官
中    華    民    國  九十九  年    四    月    八    日
                                                     Ｍ

司法院資訊處製作；財團法人民間司法改革基金會備份。
